【裁判字號】    88,家上,137
【裁判日期】    890321
【裁判案由】    離婚
【裁判全文】
臺灣高等法院臺中分院民事判決  八十八年度家上字第一三七號
      上  訴  人  甲○○
      被上訴人    乙○○
右當事人間離婚事件，上訴人對於中華民國八十八年八月十二日臺灣臺中地方法院八
十八年婚字第五五九號第一審判決提起上訴，本院判決如左：
      主      文
上訴駁回。
第二審訴訟費用由上訴人負擔。
      事      實
甲、上訴人方面：
    上訴人未於最後言詞辯論期日到場，惟據其前到庭所稱：
一、聲明：(一)原判決廢棄。(二)被上訴人在第一審之訴駁回。
二、陳述：除引用原判決書之記載外，補稱：
  (一)上訴人平日於補習班兼課，另於白天送泡菜，每月收入新台幣（以下同）三萬餘
    元，另在台中市○○路五三三號家樂福美食街之敘苑韓式烤肉店掌廚，月薪六萬
    五千元，全部收入交由被上訴人。
  (二)被上訴人喜愛打麻將賭博，並幫助娘家，致家庭經濟困頓而向銀行貸款。
  (三)被上訴人行為不端，於民國（以下同）八十八年四月十五日、十七日、二十日，
    上訴人及女宋敘鈴至三曜中醫診所就醫記錄，係被上訴人拿取上訴人及女之健保
    卡至該診所就醫。又上訴人並未授權被上訴人標取互助會款。
  (四)如被上訴人所述遭受傷害之八十四年四月八日，為何未離家，至八十四年四月二
    十四日始獨自一人離家，迄今未返，拋夫棄女，其不負責之性格展現無遺。
三、證據：除引用原審立證方法外，補提：薪資袋、健保卡二件、本票各五件、診斷
    證明書一件、信函二件（以上均影本）。
乙、被上訴人方面：
一、聲明：上訴駁回。
二、陳述：除引用原判決書之記載外，補稱：上訴人在敘苑韓式烤肉店僅工作三個月
    即被解僱。而被上訴人並未打麻將賭博之不良習慣。
三、證據：除引用原審立證方法外，補提：本院刑事判決一件。
      理      由
一、上訴人經合法通知，未於最後言詞辯論期日到場，核無民事訴訟法第三百八十六
    條各款所列情事，爰依被上訴人聲請，由其一造辯論而為判決。
二、被上訴人主張：兩造於八十五年五月間結婚，為夫妻，八十八年四月八日晚間，
    上訴人於喝酒後向伊索取四千元要前去賭博，伊不從，上訴人即動手毆打伊成傷
    ，上訴人於毆打後，並有書寫道歉之字條。上訴人於八十八年四月二十四日及五
    月一日均於電話對伊施以恐嚇，上訴人於八十四年九月間，被他人控告詐欺罪嫌
    ，經判處有期徒刑二月，緩刑二年確定，上訴人在外也為非作歹，顯非善類，非
    伊可依偎終生之人，爰依民法第一千零五十二條第一項第三款、第二項規定訴請
    判決離婚等情。
三、上訴人則以：上訴人於八十五年五月間與被上訴人結婚之前，已賦同居一段時間
    ，嗣因雙方情投意合才辦理結婚，迄今已逾三年，夫妻感情尚稱融洽，被上訴人
    自始並無受身體之傷害及精神之虐待。伊平日於補習班兼課，另於白天送泡菜。
    而被上訴人卻經常於夜間與同事友人打麻將，深夜始歸，將幼兒遺棄於家中，由
    伊人照顧，伊從未恐嚇脅迫被上訴人向銀行或其他人借款，伊從未使用暴力或動
    手毆打被上訴人，被上訴人所提出診斷書所傷之部位及傷勢，顯非手拳頭擊傷之
    致傷原因，被上訴人之受傷，依常理判斷，要非他傷或自殘，即有其他隱情，被
    上訴人所稱電話中恐嚇之言詞，乃斷章取義，此由整個通話內容即可明瞭。被上
    訴人所指伊其他行為，客觀上應非達於身體或精神上不可忍受之程度，本件被上
    訴人請求依同法第二項判決離婚，兩造所生之破綻未達不能回復共同生活之程度
    等語，資為抗辯。
四、被上訴人主張兩造係夫妻關係等情，為上訴人所不爭執，堪認為真實。又被上訴
    人主張上訴人於八十八年四月八日晚間，毆打伊成傷之事實，業據被上訴人提出
    驗傷診斷書為證（見原審卷第一六頁）。再依該診斷書所載，被上訴人受有右頸
    部、肩部、臉部兩側挫傷瘀血、胸部挫傷之傷害，並載明係遭手拳頭擊傷，核與
    被上訴人於原審所稱：上訴人係以拳頭及巴掌毆打伊等語情節相符（見原審卷第
    二八頁）。另有上訴人所書立之「對不起，老婆‧‧‧」道歉字條（見原審卷第
    一九頁），而上訴人並自認該道歉字句為其所書寫（見本院卷第五十九頁）上訴
    人於原審並供述兩造有口角（見原審卷第二八頁）。又上訴人毆打被上訴人成傷
    之刑事傷害案件，亦經本院刑事庭判處上訴人拘役四十日確定在案，有本院八十
    八年度上易字第二二四六號刑事判決在卷可稽（見本院卷第七七至七九頁，依診
    斷證明書觀之，刑事判決傷害時間係誤載為八十八年四月九日凌晨），足認被上
    訴人主張上訴人毆打伊為真實。上訴人抗辯未毆打被上訴人云云，與事實不符，
    不足採信。另被上訴人主張於八十八年四月二十四日及五月一日對伊施以恐嚇等
    情，亦有錄音帶及錄音帶譯文在卷可稽（見原審卷第二○、二一頁），而上作人
    亦不否認電話譯文之內容，僅稱係被上訴人斷章取義（見原審卷第四六頁），惟
    依電話譯文內容「：：：等到我跟妳講，真的你命快沒有的時候，我覺得你絕對
    會後悔：：：」等語（見原審卷第二一頁），應認被上訴人主張上訴人恐嚇伊為
    真實。上訴人稱係被上訴人斷章取義云云，並不足取。
五、按維護人格尊嚴與確保人身安全，為我國憲法保障人民自由權利之基本理念。增
    進夫妻情感之和諧，防止家庭暴力之發生，以保護婚姻制度，亦為社會大眾所期
    待。又夫妻之一方受他方不堪同居之虐待者，他方得向法院請求離婚，為民法第
    一千零五十二條第一項第三款所明定。其所謂「不堪同居之虐待」，應就具體事
    件，衡量夫妻之一方受他方虐待所受侵害之嚴重性，斟酌當事人之教育程度、社
    會地位及其他情事，是否已危及婚姻關係之維繫以為斷。若受他方虐待已逾越夫
    妻通常所能忍受之程度而有侵害人格尊嚴與人身安全者，即屬不堪同居之虐待。
    經查，被上訴人為師大畢業，原任教於光榮國中，現任教於淡水國中，上訴人大
    學肄業，晚上教補習班，白天送泡菜等情，業據兩造所供明（見原審卷第二八頁
    ），且為兩造所不爭，並有上訴人提出之學生名單在卷可證（見原審卷第五０頁
    ）。兩造均為受有大學以上教育之知識份子，上訴人竟以拳頭毆打被上訴人右頸
    部、肩部、臉部兩側等，顯有侵害被上訴人人格尊嚴與人身安全之舉動。而一方
    受他方虐待已逾越夫妻通常所能忍受之程度而有侵害人格尊嚴與人身安全之情形
    ，仍不得謂非受不堪同居之虐待（司法院大法官會議釋字第三七二號解釋參照）
    ，上訴人不僅毆打被上訴人，事後仍以電話恐嚇被上訴人，被上訴人受有不堪同
    居虐待至明。上訴人雖以被上訴人受傷害後，並未即刻離家，認非受不堪同居虐
    待云云，惟被上訴人於四月八日受傷後，或因職業，或因尚未覓得住處等因，而
    未即刻離家，然其於受毆後十餘日，即於四月二十四日離家，此為上訴人具狀供
    明（見本院卷第六四頁），亦為被上訴人所不爭。尚難以被上訴人受毆後仍在家
    住十餘日，即認被上訴人已能忍受上訴人之毆打，而無不堪同虐待之情形。是上
    訴人該項主張，難以採取。而被上訴人亦因上述被毆之事由，於八十八年四月二
    十四日離家未與上訴人同居近一年之久，且為逃避上訴人自原任教學校，調至台
    北縣淡水國中任教，此為上訴人具狀供明（見本院卷第六四至六五頁），亦為被
    上訴人所不爭。參酌兩造於本院審理中，仍一再具狀指責對方，上訴人具狀指責
    被上訴人有賭博、愛慕虛榮、在外弄一堆債務等語（見本院卷第六三頁），被上
    訴人則具狀指責上訴人在外為非作歹，賭博，平日玩股票等語（見本院卷第四０
    、四一、四四頁），而婚姻共同生活關係以誠摯相處為基礎兩造間為婚姻共同生
    活之基礎已動搖，顯無復合之可能。上訴人之行為，既足使被上訴人受有身體及
    精神上有不可忍受之痛苦，屬不堪繼續同居虐待之程度，已如前述。從而，被上
    訴人依民法第一千零五十二條第一項第三款規定，請求判決離婚，為有理由，應
    予淮許。原判決准許被上訴人之請求，核無不合，上訴人空言指摘原判決不當求
    予廢棄，為無理由，應予駁回。本件既准兩造離婚，則被上訴人另主張依據民法
    第一千零五十二條第二項訴請離婚，為請求權競合，毋庸論述。兩造其餘攻擊防
    禦方法於本件判決結果並無影響，亦不予論述。
據上論結：本件上訴為無理由，依民事訴訟法第四百四十九條第一項、第七十八條、
第四百六十三條、第三百八十五條第一項前段，判決如主文。
中      華      民      國    八十九    年      三      月    二十一    日
~B1民事第五庭審判長法  官  陳滿賢
~B2                法  官  簡清忠
~B3                法  官  饒鴻鵬
右為正本係照原本作成。
如對本判決上訴，須於判決送達後二十日內向本院提出上訴狀，未表明上訴理由者，
應於上訴後二十日內向本院提出上訴理由書（須按他造人數附具繕本），並繳納送達
用雙掛號郵票拾份（每份拾肆元）。
~B                書記官  王瑩澤
中      華      民      國    八十九    年      三      月    二十三    日
                                                                        Ｄ


司法院資訊處製作；財團法人民間司法改革基金會備份。
